高雄高等行政法院判決　　　　　　　　　　　　　　　九十一年度訴字第四六二號
　　原　　　告　甲○○
　　被　　　告　國立成功大學
　　代　表　人　乙　○　校長
　　訴訟代理人　王成彬律師
右當事人間因有關教育事務事件，原告不服教育部中華民國九十一年五月七日台（九
一）訴字第九一０二二七五一號訴願決定，提起行政訴訟。本院判決如左：
　　主  文
原告之訴駁回。
訴訟費用由原告負擔。
　　事  實
壹、事實概要：
    緣原告之子李岩錡，具被告大學環境工程研究所碩士學位，且就讀於被告推廣部
    企管系，並以此企管系之學籍，申請修習教育學程。李岩錡於民國（下同）九十
    年六月欲以碩士班畢業修畢教育學程二十學分之標準，向被告申請核發「修畢教
    育學程學分證明書」，並參加教育學程實習。惟被告於九十年八月二十八日與李
    岩錡簽署切結書，以李岩錡係以進修推廣部大學學籍申請教育學程，依被告教育
    學程修習辦法規定，大學部須修畢二十六學分始能申請修畢教育學程證明書，並
    參加初檢取得實習教師證書，故李岩錡尚有五學分之差距，如李岩錡保證於實習
    完成後一年內補足不足學分，則被告同意先准予李岩錡參加教育實習；原告不服
    該切結書，向被告申請撤銷，未獲同意，再向教育部提起訴願，亦遭駁回，遂提
    起本件行政訴訟。
貳、兩造聲明：
一、原告聲明求為判決：請撤廢九十年八月二十八日李岩錡與成大教育學程中心所簽
    署「切結書」之效力。即認可李岩錡「研究所畢業生修畢二十教育學分者」依法
    取得中等學校實習教師之資格。
二、被告聲明求為判決：原告之訴駁回。
參、兩造之爭點：
甲、原告主張之理由：
一、依「國立成功大學學生修習教育學程辦法」第七條規定：「本學程大學部學生至
    少必須修習二十六學分，研究生至少必須修習二十學分。」同辦法第二條：「本
    校為提供學生修習教育學程，每年開授大學部二班，研究所一班，每班以五十人
    為原則。如有缺額，其名額得相互流用。」同辦法第十一條：「本學程各科目之
    評量兼顧形成性評量與總結性評量，修畢教育學程所需科目成績考核及格者，發
    予教育學程證明書」。另針對有關大學畢業生及研究所畢業生擔任中等以下學校
    及幼稚園教師所需教育專業科目及學分問題上，依據師資培育審議委員會第十次
    會議決議（教育部八十六年五月六日台八六師三字第八六０四七一三五號）文提
    到「大學畢業生應修畢規定之教育專業學分，即中等學校教師教育學程二十六學
    分、國民小學教師教育學程四十學分、幼稚園教育教師二十六學分、特殊教育教
    師教育學程四十學分。」同一文號中亦有針對研究所畢業生做出規定：「研究所
    畢業生得酌減教育專業科目及學分，研究所畢業生應修之教育專業科目及學分並
    不加以區隔，其均應修畢教育專業科目及學分數為﹕一、中等學校教師教育學程
    ：二十學分（含必修十二學分及選修八學分）」。綜合上述辦法規定可知；取得
    中等學校實習教師資格乃：（一）大學畢業生以二十六教育學分（二）研究所畢
    業生以二十教育學分。學分本身並無層級位階之區分。其所受之約束乃在於「畢
    業」與否，即以學歷作為依據以決定必修之課程與學分數，簡明扼要。豈料李岩
    錡於九十年六月回校申請核發中等學校教師教育學程證明書，卻遭學校有關行政
    單位之拒絕。全然無視於「國立成功大學學生修習教育學程辦法」第二條「本校
    為提供學生修習教育學程，每年開授大學部兩班，研究所一班，每班五十人為原
    則。如有缺額其名額得相互流用。」之立法旨趣。蓋修習教育學程者遇缺可「相
    互流用」足見修讀教育學程者不論其為大學部或研究所均有其適法性。豈能以李
    岩錡「既以進修學士班身份取得教育學程資格且現在學籍又屬於大學部云云」（
    此乃九十年十二月十二日成大函原告所言）以此認知否定李岩錡研究所畢業生之
    資格，完全無視於教育部針對研究所畢業生所做出酌減教育學分之決議。實難令
    人心服。
二、公職人員處理公事，本有「有所為」與「有所不為」之區分。該作為而不作為是
    為「失職」，不該作為而作為是為「瀆職」。事實上，李岩錡於九十年六月回校
    申請核發中等學校教師教育學程證明書。此事相關之職責人員，即應就李岩錡已
    修讀之學程及基本資料，彙齊核發給李岩錡或彙報台南市政府，准與不准，資料
    是否齊全合法，則是台南市政府之權責。而成大教育學程中心竟不做如是想，一
    味硬拗，並拖延時間。蓋成大權責人員領受公餉，自然無後顧之憂。而就李岩錡
    言，則時間拖過九月初，錯失實習時效，勢必延後一年的時間，而李岩錡已而立
    之年，請問人生有多少黃金時段可供揮霍，是以李岩錡之焦慮可想而知。成大學
    程中心一拖兩個月，對李岩錡之多次請求均視若無睹，且該「切結書」內容之「
    鴨霸」「蠻橫」極盡欺壓之能事。毫無教育者之風範。就成大教育學程中心對本
    案之推延且認法不明，用事不清，難令人苟同。猶記數年前教育部曾通函各級學
    校，類此學校與學生發生爭議，應採取從輕主義之處理原則。何故？蓋為保障學
    生權益。
三、李岩錡與成大教育學程中心於九十年八月二十八日簽署「切結書」。至九月初僅
    短短數天即收到台南市政府核發之「實習教師證書」。由此可知此證書之取得證
    明了李岩錡完全符合該法律要件。足見碩士學歷與所修畢之二十一教育學分獲得
    認可，殆無疑義。而成大八十八學年度研究生備取分數為八十二點五分，而李岩
    錡以進修學士班錄取分數為八十點三分而認為李岩錡應補足五學分云云。此又不
    通之論，假設李岩錡錄取分數為八十二點五分是否就可不受刁難。眾所周知成大
    教育學程中心對於選取進修教育之人，一向只公布初試通過名單及複試後的錄取
    名單，不公布成績。只要榜上有名獲得錄取，其法定權益即得到保障。而李岩錡
    則強調修習教育學程自始至終則一切合法不容歪曲。吾人亦知任何考（甄）試總
    有最高錄取分數與最低錄取分數，分數雖有高低，而法律權益則是一致。又依前
    述之「國立成功大學學生修習教育學程辦法」第二條「本校為提供學生修習教育
    學程，每年開授大學部兩班，研究所一班，每班五十人為原則。如有缺額其名額
    得相互流用。」名額既然可以流用，重點則在「錄取」之事實與所該修習之學分
    數而與錄取資格無關，修習之學分數只與是否為研究所畢業生有關（此點教育部
    已經規定相當清楚）。成大教育學程中心函原告向教育部提起之訴願，方提出錄
    取分數情由作為答辯之詞，實令人懷疑該中心有誤導問題重點之嫌疑，且成大教
    育學程中心從未對外公布評分標準及評分方式，也從未公布過所謂的「分數」，
    其間教育學程作業的內容也從未公開，此時提出令人難以置信。不想教育部訴願
    委員會諸公慮不及此，「一駁了事」，完全視教育部之決議如無物，實感遺憾。
四、此事所爭議之焦點在於以大學部申請修習教育學程能否以研究所畢業生的身份申
    請初檢擔任實習教師。遍翻成功大學相關規定與教育部相關法規及解釋，吾人發
    現到相關規定中皆沒有規定以大學部申請教育學程，就必須以大學部資格申請初
    檢才能擔任實習教師，反而相關規定都是以最後所提出的學歷作為依據，決定所
    必須修習之學分數。故當李岩錡以碩士資格將資料送至台南市教育局後，所有審
    查皆無誤方能迅速取得實習教師證書。深入言之，成功大學當初拒絕發給李岩錡
    的中等學校教師教育學程證明書為一紙學分證明，至於李岩錡是否可以通過初檢
    取得實習教師證書其權責單位為台南市教育局，台南市教育局依據李岩錡所提出
    之學歷及學分證明，審查李岩錡是否已經具備擔任實習教師的資格進行審查，合
    格者發與實習教師證書，不合格者則不發與實習教師證書。故成功大學相關單位
    豈能以一己之見越俎代庖拒絕發給相關證書。成功大學在整個初檢的過程中所擔
    任的為資料彙整單位並非權責單位。因此，成大相關單位錯誤在先，豈可以該「
    切結書」掩飾其錯誤，讓此錯誤合法化？讓李岩錡負擔此一錯誤的嚴重後果呢？
    試虛擬一例，雖曰「虛擬」，卻極可能出現於吾國教育環境中。某甲終其大學畢
    業只修畢二十教育學分（含必修之科目），後錄取研究所，兩年後取得「碩士」
    學位。如此情況依現行有關教育法令規定應當然取得中等學校實習教師資格，應
    無可爭議。綜上所言，懇請鈞院依法衡理從速判決，撤廢該切結書之效力至感！
乙、被告主張之理由：
一、依照教育部同意被告每年錄取教育學程學生名額為一百五十名，被告依據大學部
    及研究所學生比例分配大學部一百名，研究生五十名之名額。此乃基於公平分配
    原則，不致造成研究生搶佔大學部學生名額。經查李岩錡於八十七學年度以研究
    所身分報考教育學程未獲錄取。八十八學年度再以進修學士班學生身分報考教育
    學程，其錄取分數是八十．三分，而該年度研究所備取最後一名之分數是八十二
    ．五分，若八十八學年度其以研究所身分報考，仍無法錄取教育學程。故李岩錡
    既以大學部身分報考並錄取修習教育學程，且在當年報部核備名冊中，李岩錡的
    身分為進修學士班企管系二年級學生，李岩錡即應依本校修習教育學程辦法第七
    條「本學程大學部學生至少必須修習二十六學分，研究生至少必須修習二十學分
    」規定，修畢大學部規定之二十六學分始能取得修畢教育學程學分證明書，申請
    參加教育實習。然被告顧及學生權益，特別邀集法律所所長、具教育法規專長之
    教授、及政治經濟研究所教授等，針對李岩錡已具研究所畢業生資格要求只修習
    二十學分即准予申請教育實習議題召開座談會，會中亦請李岩錡充分說明，經最
    後討論決議：「以特案方式經同意簽具切結書後，許其先參加教育實習再補足不
    足學分。李岩錡亦欣然接受決議內容，同意簽具切結書後，被告即發給修畢「教
    育學程學分證明書」並申請其參加教育實習，豈料李岩錡取得修畢「教育學程學
    分證明書」後，原告旋即對本校提出三次陳情，要求撤銷所簽切結書之效力，本
    校雖三次詳細予以回復說明，原告仍不接受，遂向教育部提出訴願。經教育部訴
    願會於九十一年五月七日台（九一）訴字第九一０二二七五一號訴願決定函，駁
    回其訴願。
二、被告顧及較高學歷及學生本身利益著想，同意李岩錡先實習後再補修應修學分，
    乃權宜作法，已充分顧及學生利益。李岩錡簽定切結書係認同學校處理原則，並
    經與教育學程實習輔導室討論後，自由意志決定之行為，自應誠信履約，且爾後
    擔任教職，為人師表者更應表現誠信品格操守，本行政訴訟對李岩錡實非人師表
    率。李岩錡（九十年十一月十日）申請跨區教育實習時，已超過申請期限（九十
    年十月底），依規定不能辦理實習。然被告仍本愛護學生之初衷，請其以切結書
    說明理由，經簽准勉予同意辦理申請跨區實習。李岩錡在申請跨區實習切結書表
    明係以「進修推廣部三年級學生」身分申請，而非以碩士班身分申請。此外，切
    結書中亦簽具「學生在此保證，學生若能在本年度修畢本校教育學程所規定之相
    關學分，則將於民國九十年度前往嘉義市立北園國中擔任該校理化科實習教師」
    ，此敘述李岩錡已充分理解兩項事實：一、被告為維護學生權益，先行辦理實習
    學校簽約乃權宜措施；二為必須於本年度修畢被告教育學程所規定之相關學分，
    且因其註明身分為「進修推廣部學生」，故被告依辦法規定且在李岩錡充分認知
    下，核定其應修教育學程學分為二十六學分並無不當。
三、就李岩錡所提「虛擬一例」：若某甲終其大學畢業，只修畢二十教育學分而後錄
    取研究所．．．。但某甲必須在大學『畢業』後，錄取研究所後方可行。反觀李
    岩錡的情況，其進修推廣部學士學歷並未完成畢業，卻要求以研究所碩士學歷要
    求比照，此舉並不符合正常的程序。就李岩錡本身的情況來看，其從報考教育學
    程、報部核備名冊、申請跨區實習、申請「修畢學程證明書」、成績單等皆以進
    修推廣部企管系學生身分申請，並刻意隱瞞其兼具有環境工程系碩士班學生身分
    ，更是隱瞞其具有雙重學籍的事實。
　　理  由
一、按原告之訴，依其所訴之事實，在法律上顯無理由者，行政法院得不經言詞辯論
    逕以判決駁回之，行政訴訟法第一百零七條第三項定有明文。又當事人適格，亦
    稱正當當事人，係指當事人就特定訴訟標的有實施訴訟之權能而言，此項權能之
    有無，應依當事人與特定訴訟標的之關係定之，必須當事人對於為訴訟標的之法
    律關係有處分之權能，始足當之。否則，其當事人之適格，即難謂無欠缺，法院
    應認原告之訴為無理由，以判決駁回之。
二、本件原告起訴主張：其子李岩錡具成大碩士資格，依「國立成功大學學生修習教
    育學程辦法」只須修習二十學分即可取得修畢中等學校教師教育學程證明書，且
    是否核准發給實習教師證書之職權在台南市政府，被告只負責呈送申請資料，且
    台南市政府亦核發該實習教師證書予李岩錡，足見李岩錡之碩士學歷與修畢之二
    十一個教育學分均獲得認可，又被告相關規定及教育部相關法規及解釋未規定以
    大學部申請教育學程，就必須以大學部資格申請初檢才能擔任實習教師，反而相
    關規定均是以最後所提出之學歷作為依據，決定所必須修習之學分數，惟被告以
    行政壓力迫使李岩錡簽下須補修五個學分，始能領回合格教師證書之切結書，此
    切結書恐已違背憲法第十五條：「人民之生存權、工作權及財產權應予保障」之
    規定等語。
三、按行政機關基於其法定職權，為達特定之行政上目的，於不違反法律規定之前提
    下，自得與人民約定提供某種給付，並使接受者負合理之負擔，或其他公法上對
    待給付之義務，而成立行政契約之關係，此經司法院釋字第三四八號解釋理由書
    闡釋在案。經查，被告與訴外人李岩錡所簽訂之切結書係為使李岩錡取得實習教
    師證書，參加教育實習，先由被告出具修畢教育學程證明書，然李岩錡須於實習
    完成後一年內補足不足之學分，在未補足學分前，其合格教師證書應交由被告保
    管，此有上開切結書附卷可稽。核該切結書之性質乃屬被告基於職權，為達特定
    之行政上目的，與李岩錡所簽訂，應屬行政契約。又依卷內所附李岩錡九十學年
    度跨區教育實習申請書及台南市政府實習教師證書所載，李岩錡出生日期係六十
    一年十一月四日，已屆滿二十歲，依民法第十二條之規定係屬成年人，具有完全
    之行為能力及訴訟能力，如李岩錡認前開行政契約有瑕疵，自須以自己名義提起
    行政救濟。原告雖為李岩錡之父，但非契約當事人，對該契約亦不具有法律上之
    利害關係，其逕以自己名義提起行政訴訟，揆諸首開說明，顯屬當事人不適格。
    故本件原告之訴，依其所訴之事實，在法律上顯無理由，爰不經言詞辯論，逕以
    判決駁回之。
四、據上論結，本件原告之訴為顯無理由，依行政訴訟法第一百零七條第三項、第九
    十八第三項前段，判決如主文。
中　　　華　　　民　　　國    九十一　　年　  　九　　　月　　二十五　　日
                              高雄高等行政法院第一庭
                                          審判長法官　陳光秀
                                          法      官　楊惠欽
                                          法      官　李協明
右為正本係照原本作成。
如不服本判決，應於判決送達後二十日內向本院提出上訴書狀，其未表明上訴理由者
，應於提起上訴後二十日內向本院提出上訴理由書（須按對造人數附繕本）；如於本
判決宣示或公告後送達前提起上訴者，應於判決送達後二十日內補提上訴理由書（須
附繕本）。未表明上訴理由者，逕以裁定駁回。
提起上訴應預繳送達用雙掛號郵票七份（每份三十四元）。
中　　　華　　　民　　　國    九十一　　年　  　九　　　月　　二十五　　日
                                          法院書記官  蔡玫芳
